【裁判字號】    89,上訴,3048
【裁判日期】    890619
【裁判案由】    偽造文書等
【裁判全文】
臺灣高等法院刑事判決                          八十九年度上訴字第三四八號
    上  訴  人  臺灣桃園地方法院檢察署檢察官
    被      告  辛○○○
右上訴人因被告偽造文書等案件，不服臺灣桃園地方法院八十八年度訴字第一一一二
號，中華民國八十九年六月十九日第一審判決（起訴案號：臺灣桃園地方法院檢察署
八十八年度偵字第一○八七一號），提起上訴，本院判決如左：
    主  文
上訴駁回。
    理  由
一、本案經本院審理結果，認第一審判決以不能證明被告辛○○○犯罪，對被告辛○○○為無罪之諭知，核無不當，應予維持，並引用第一審判決書記載之證據及理
    由如附件判決書所示。
二、檢察官上訴意旨略以：另案被告己○○○（被告之母，已經原審另案判決確定）
    、劉成維（被告之父，已經檢察官為不起訴處分）均供稱，互助會簿均為被告辛○○○所寫。而被告之母雖為互助會之會首，惟其非因極需金錢而起會，而係為
    子女起會，且其識字不多，標會及填寫標單，多賴被告幫忙書寫，故被告對其母
    冒標犯行知之甚詳，當有共犯之認識。原審未查，遽認被告無罪，不合經驗法則
    ，尚有未洽。請撤銷原判決，更為適當合法判決等語。
三、經查：
（一）被告母親己○○○於八十五年八月間，在桃園縣平鎮市○○路二四四巷九弄二
      六號住處，召集民間互助會，會期自同年九月十日起至八十八年九月十日止，
      連同會首計有會員三十七人，會金五千元，每月十日在上址開標。己○○○於
      起會時即未經呂秀英之同意，而以呂秀英之名義參加一會，嗣並意圖為自己不
      法之所有，於八十六年八月十日開標時，冒呂秀英之名義投標，詐得會款十二
      萬元，而經原審法院另案判決己○○○行使偽造私文書及詐欺取財罪確定之事
      實，有該法院八十七年度易字第一九二六號判決書附卷可稽（附入原審卷第二
      八至三二頁），且有該刑事案卷（影本）在卷可查。應先敘明。
（二）次查，被告固自承伊就己○○○所召集之互助會，曾因己○○○識字不多而幫
      忙填寫互助會簿、標單，並幫忙將得標者的姓名、標金寫到會簿，負責計算利
      息，若有會員打電話委託寫標單時，且代委託人寫標單等語。與己○○○所述
      ，被告會幫忙算錢，注意會的事（見他三九七卷第六十頁反面）；劉成維所述
      ，己○○○會寫字，但寫得慢，不好看，所以由被告幫忙寫互助會簿，並幫忙
      開標事宜（見同上他卷第二二頁）各等語，並無不符。亦即被告確有幫忙其母
      填寫互助會簿、代寫標單、負責計息，計算會錢等事實。然被告堅決否認有參
      與冒名詐標事實，辯稱，伊開標時有時在場，有時不在場，會員均是己○○○
      召來，並無不實，且八十六年八月間伊沒有工作，與伊先生在觀音鄉租屋同住
      等語。經查本件互助會實未有俗稱之「倒會」情事，係因告訴人等發現每次會
      息過高，總無法得標，而均由不認識者得標，偶然標得，己○○○亦要求讓標
      ，而認該互助會危險，始要求己○○○停會並提出告訴之事實，已經告訴人丁○○、庚○○○、朱秋菊、陳冰陵於本院訊問時陳述甚明（見八十九年十月六
      日筆錄第九、十頁）；而告訴人提出告訴並經檢察官起訴己○○○後，經臺灣
      桃園地方法院傳喚相關會員、證人詳細調查、審理結果，認本件互助會，除前
      述呂秀英部分外，餘並無告訴人所指虛捏會員情形，且己○○○僅冒呂秀英之
      名詐標，並未另冒其他會員名義標會等情，亦有該院八十七年度易字第一九二
      六號判決書及案卷可考。足見，除呂秀英部分外，並無告訴人所指虛捏會員或
      冒標情形。公訴人僅以告訴人指訴互助會簿上所載之會員名單有先後不符及得
      標之人未親自到場（此部分原審判決已有論述），即認被告與劉春女共犯冒標
      詐財，核屬臆測。至被告於本件之互助會，如前所述，雖有頗深之參與。然本
      互助會之會首為己○○○，各會員均為己○○○所召集，被告平日尚在他處工
      作，並非每次開標時均在場幫忙等事實，為各告訴人所不否認。則身為子女者
      ，為識字不多之母親，幫忙部分會務，核算會息，計算會錢，為理所當然，己○○○雖識字不多，然尚有書寫能力，己○○○關於呂秀英部分之冒標行為，
      既無積極證據證明被告與己○○○間有何犯意之聯絡或行為之分擔，尚不能僅
      以平日被告有會務之參與，逕認被告就己○○○該部分之犯行係共犯。
（四）上訴意旨另以己○○○雖為互助會之會首，然其並非因極需金錢而起會，而係
      為子女起會等語。惟查己○○○平日在家裡做手工，每月得款約六、七千元，
      因其夫劉成維骨折，已一年餘未工作，因家庭經濟困難、被人倒會且有人叫伊
      起會，遂起會彌補被倒之會之事實，已經己○○○於另案偵查中陳述在卷（見
      偵字第四四○○號卷八十七年四月十六日訊問筆錄）；又除被告已有工作外，
      己○○○另有三子（見本院卷內戶口名簿），除其中一人服役，另二人均有工
      作之事實，亦經己○○○供述無訛（見同上偵卷筆錄、同卷八十七年五月七日
      筆錄），己○○○雖另稱伊次子有食用不正常藥品，工作、收入不固定等語（
      見同上五月七日筆錄），劉成維亦稱﹕「他（己○○○）原本說起會要蓋房子
      」、「（標得之會錢）她（己○○○）自己使用，我不知道（用途）」（見他
      三九七卷第二二頁反面）。然實無證據證明己○○○非因極需金錢而起會，而
      係為子女起會。上訴意旨以己○○○起會之動機，認被告係因經濟因素而與己○○○共同冒標，亦屬推測之詞。
四、綜上所述，己○○○就本件互助會雖有前述冒標情事，被告就平日會務之進行雖
    亦有參與，然因僅係為人子女者，對識字不多之母親所為必要之幫助，既無證據
    證明被告知悉呂秀英被冒名入會於先，亦無證據證明被告參與己○○○其後冒標
    之犯行，自不得以行使偽造文書及詐欺取財罪相繩。此外復查無其他積極證據足
    資證明被告確有公訴人所指之犯行。原判決以不能證明被告犯罪而為無罪之諭知
    ，並無不合，檢察官上訴意旨仍執前詞指摘原判決不當，為無理由，應予駁回。
據上論斷，應依刑事訴訟法第三百七十三條、第三百六十八條，判決如主文。
本案經檢察官王安明到庭執行職務。
中    華    民    國    八十九    年      十一        月       十四     日
                            臺灣高等法院刑事第七庭
                                審判長法  官  吳  啟  民
                                      法  官  蘇  隆  惠
                                      法  官  林  瑞  斌
右正本證明與原本無異。
檢察官如不服本判決應於收受送達後十日內向本院提出上訴書狀，其未敘述上訴之理
由者並得於提起上訴後十日內向本院補提理由書（均須按他造當事人之人數附繕本）
。
                                      書記官  丁  淑  蘭
中    華    民    國    八十九    年      十一        月      十四      日
附件：
臺灣桃園地方法院刑事判決                        八十八年度訴字第一一一二號
    公  訴  人  臺灣桃園地方法院檢察署檢察官
    被      告  辛○○○  女  三十二歲（民國○○○年○月○日生）
                          住桃園縣中壢市○○○街一三之五號
                          身分證統一編號：Ｆ二二一六一三三六號
右列被告因偽造文書等案件，經檢察官提起公訴（八十八年度偵字第一０八七一號）
，本院判決如左：
    主  文
辛○○○無罪。
    理  由
一、公訴意旨略以：被告辛○○○與己○○○（已另案審結）為母女，二人明知自己
    並無資力，竟意圖為自己不法之所有，由辛○○○負責互助會簿及標單之填寫，
    由己○○○出面具名邀集，共同於民國八十五年八月間，在桃園縣平鎮市○○路
    二四四巷九弄二六號住所，向親朋好友偽稱信用良好，欲招募互助會，使庚○○○、丙○○、朱梁菊、甲○○、戊○○○、乙○○等人陷於錯誤，而同意參加上
    揭己○○○自任會首之民間互助會，並如數交付會款，會期自八十五年八月起至
    八十八年九月十日止，連會首共三十七人，每會新臺幣五千元，己○○○並以其
    夫劉成維、兒子劉亮甫各參加二會、一會，然己○○○所交付會員之會單上姓名
    均有不同，得標之人亦未出現於標會現場，庚○○○等人始知被騙受有損失。因
    認被告辛○○○係與其母己○○○共涉有刑法第二百十六條行使偽造私文書、第
    二百十條偽造私文書及同法第三百三十九條第一項之詐欺取財等罪嫌。
二、按犯罪事實應依證據認定之，無證據不得推定其犯罪事實；又不能證明被告犯罪
    者，應諭知無罪之判決，刑事訴訟法第一百五十四條、第三百零一條第一項分別
    定有明文。本件訊據被告辛○○○堅詞否認有何公訴人所指之右揭偽造文書及詐
    欺等犯行，辯稱伊並沒有假造互助會員的名單，也沒有冒標會款等語。次按，本
    件公訴人認為被告辛○○○有為捏造互助會員名單、偽造標單冒標互助會款之詐
    欺情事，主要無非係以告訴人之指訴內容及右揭互助會員名單之互助會簿乃係為
    被告辛○○○所書寫等情為憑據，然查，本件被告辛○○○並非為右揭互助會之
    會首，而本案又無任何由被告辛○○○所偽造之冒標單在卷資憑，尚不能具體證
    明被告辛○○○確有偽造私文書之事實。再按卷附之會員名單有二種，一為每期
    得標順序之會員名單，一為參加互助會之會員名單，而查我國民間互助會常有因
    為會員之中途退出、加入而屢生會員易動更換之現象，本件就互助會單上會員之
    姓名有不同部分，依據被告之母親己○○○於本院八十七年度易字第一九二六號
    詐欺一案審理中，陳稱：是因為有人中途退出而更換等語，是本件右揭互助會會
    員於發生變動時，則會員姓名隨之變更，乃事屬當然之事，故本件尚不能僅據互
    助會單上之會員姓名有不同一節，遽認為被告辛○○○有故意捏造互助會員名單
    之事實。又按我國民間互助會亦常有以電話或口頭委託他人代為標會之情形，尤
    不能僅以得標之人有無出現於標會現場，來作為判斷有無冒標會款之主要憑據。
    而再另查，本件被告之母親己○○○雖有以其夫劉成維、兒子劉亮各參加二會、
    一會，然並無具體事證可認為劉成維、劉亮甫二人係不用繳納會款而僅屬於會首
    用於詐欺會款之人頭會員，而被告辛○○○為其母親己○○○填寫互助會員簿或
    標單，乃屬人之常情，亦不能以此認被告辛○○○係與其母親己○○○有何共同
    之犯意。此外，本件復查無其他積極證據，可足資證明被告辛○○○有何右揭偽
    造文書、詐欺取財等犯行，犯罪嫌疑仍屬有不足，尚不能證明犯罪，揆諸首揭規
    定，本件自應為被告辛○○○無罪判決之諭知。
三、據上論斷，應依刑事訴訟法第三百零一條第一項，判決如主文。
本案經檢察官呂理銘到庭執行職務。
中      華      民      國    八十九    年      六      月      十九    日
                      臺灣桃園地方法院刑事第一庭
                                      法  官 呂 仲 玉


司法院資訊處製作；財團法人民間司法改革基金會備份。
